臺灣高等法院高雄分院刑事判決　　　　　　　　　九十三年度上更(一)字第七二號
　　上　訴　人
　　即　被　告　子○○○
　　選任辯護人　吳俊昇
　　　　　　　　吳春生
右上訴人因偽造文書等案件，不服臺灣高雄丙方法院八十九年訴字第二七○七號中華
民國九十年四月二十七日第一審判決（起訴案號：臺灣高雄丙方法院檢察署八十九年
度偵字第二一九七九號；移
提起上訴，經最高法院第一次發回，本院判決如左：
      主  文
原判決撤銷。
子○○○連續行使偽造私文書，足以生損害於他人，處有期徒刑壹年。
      事  實
一、子○○○於民國八十六年三月一日，在其高雄市○鎮區○道里○○○街五號住處
    ，自任會首，召集如附表一所示甲互助會，互助會內容詳如附表一所示，子○○○利用大多數會員未克親自前往投標及彼此間並不熟識之機會，竟自八十六年九
    月一日起，基於意圖為自己不法所有及行使偽造準私文書之概括犯意，先後於附
    表一所示時間，多次冒用丑○○等活會會員之名義，在上址住處，委由不知情之
    不詳姓名會員以空白紙張簽寫如附表一所示丑○○等活會會員之姓名及競標金額
    （子○○○不識字），製成俗稱之「標單」後，持以行使加入競標，並據以得標
    ，再憑以向如附表一所示被冒標之活會會員及其他活會會員收取會款，使被冒標
    之活會會員及其他活會會員陷於錯誤而交付活會會款予子○○○（被冒標會員、
    冒標日期、冒標金額、標次，均詳如附表一所示），詐得會款七十九萬八千元，
    足以生損害於附表一所示丑○○等被冒標之活會會員及其他活會會員；子○○○
    復於八十七年七月十日，在前開住處，召集附表二所示乙互助會，並虛列庚○○
    為乙互助會之會員，互助會內容詳如附表二所示，子○○○以同一手法，先後於
    附表二所示時間，委由不知情之不詳姓名會員製作「標單」，冒用活會會員癸○○及人頭會員庚○○之名義標取會款，使被冒標之活會會員癸○○及其他活會會
    員陷於錯誤而交付活會會款（被冒標者姓名、冒標日期、冒標金額、標次，均詳
    如附表二所示），詐得會款一百十七萬七千五百元，足以生損害於附表二所示被
    冒標之活會會員癸○○、人頭會員庚○○及其他活會會員；子○○○又於八十九
    年二月二十五日，在前開住處，冒用癸○○名義為會首而召集如附表三所示丙互
    助會，互助會內容詳如附表三所示，子○○○向附表三所示會員寅○○等四十四
    會會員各收取會頭錢二萬元，致寅○○等會員陷於錯誤而交付會頭錢予子○○○
    ，子○○○詐得會頭錢共八十八萬元；合計子○○○共詐得會款五百五十五萬四
    千元。嗣子○○○無法如數交付得標會款予得標會員，乃於八十九年九月三十日
    ，偵查機關尚未發覺其犯行前，具狀向臺灣高雄丙方法院檢察署檢察官自首並接
    受裁判，附表所示會員寅○○等人始知受騙。
二、案經子○○○自首後由臺灣高雄丙方法院檢察署檢察官偵查起訴及丁○○、辰○○、戌○○、巳○○、午○○、申○○、戊○○、寅○○、卯○○、未○○、甲○○、乙○○○訴由臺灣高雄丙方法院檢察署檢察官移送原審法院併案審理。
      理  由
一、右揭事實，業據上訴人即被告子○○○於本院審理中坦承不諱（見本院卷第四六
    、四七、一三七、一三八頁）；被告倒會之事實，並經告訴人丁○○、辰○○、
    戌○○、巳○○、午○○、申○○、戊○○、寅○○、卯○○、未○○、甲○○
    、乙○○○分別於偵查及原審指訴綦詳；此外，並有下列事證可佐：
（一）被告召集附表一所示甲互助會，並冒用活會會員丑○○等人名義標取七會會款
      等情，除經被告自白無誤外，復有互助會單一張附卷可稽，證人即會員丑○○
      、辛○○、庚○○、壬○○、己○○分別於原審到庭證述：參加附表一甲互助
      會一會，為活會，尚未得標等語甚明（見原審卷第四六、八九、一一九至一二
      一頁）；另會員酉○○參加一會，復承接會員邱藍雲一會，合計二會，均係活
      會，二會均遭被告冒標之事實，亦經被告於本院供認屬實（見本院卷第四六、
      四八頁），核與證人即會員酉○○於原審證稱：參加二會，均活會等語相符（
      見原審卷第一二二頁）；被告於附表一所示時間連續冒標七會會款之事實，已
      臻明確。
（二）被告召集附表二所示乙互助會，並冒用庚○○名義入會，復冒用庚○○及會員
      癸○○名義標取會款，被告再冒用癸○○名義為會首而召集附表三所示丙互助
      會並向各會員詐取會頭錢二萬元等情節，已經被告供認實在之外，復有互助會
      單二張在卷可憑，而證人癸○○於原審及本院均到庭證稱：有參加附表二之互
      助會，但尚未得標，未同意被告標取會款，亦不知已遭被告得標，附表三之互
      助會我不是會首等語（見原審卷第九十、一二一頁，本院卷第一三八頁），另
      證人庚○○於原審法院作證時並未提及曾參加附表二所示互助會，足徵被告前
      開自白應屬真實可信；被告於附表二所示時間冒標二會會款及如附表三所示詐
      取會頭錢之事實，亦甚明灼。
（三）附表所示三組互助會於每次開標時，參加競標之會員均須填寫會單，其上書寫
      會員姓名及標金，而被告以附表一、二所示被冒標者名義標取會款時，係委由
      不知情之不詳姓名會員以附表一、二所示被冒標者之名義填寫標單，在標單上
      書寫被冒標者姓名及標金等情，業經被告供承無誤，經核與一般民間互助會開
      標之情形相符，堪予採信。被告應有偽造如附表一、二所示被冒標者丑○○等
      人之標單，應可認定。
（四）附表一甲互助會部分，被告於偵查中提出之自首狀中雖自陳：「編號39月女、
      46 玉秀、47玉秀，均為自首人冒用之人」、「27莊英雄、28莊英雄、31朱忠
      戶均為真正參加之會員，但自首人一時間因資金需求之急迫，遂冒用其等名義
      標得會款。」（見偵查卷第四頁、第六頁），另被告於原審復供承：「冒用會
      單上月女、玉秀、玉秀之名參加。」「冒用會員莊英雄二會，朱忠戶沒有付我
      的會款。」云云（見原審卷第三八頁、第四十頁，八十九年十二月十八日訊問
      筆錄），惟被告嗣後於審理中則時而承認時而否認上情，被告有關此部分之供
      詞反覆，且無任何佐證，上開部分自難以被告反覆不定之供述為唯一證據而遽
      予採信。
（五）附表二乙互助會部分，被告於偵查中提出之自首狀中亦供述：「編號8阿明、
      16 施玉女、17施玉女、22阿枝、23福順、43阿裕、44阿裕、47樹煌，均為自
      首人冒他人名義入會。」「編號第6、20、21、37號，亦同前所陳，均為自首
      人所冒用。」云云（見偵卷第四頁、第六頁），惟被告嗣後於審理中又翻異，
      改稱：阿裕本來有參加，後來退出給我云云，被告所供不一，又無證據證明被
      告確有此部分冒名入會及冒標會款之行為，自難以被告之自白為唯一證據遽行
      認定。
（六）被告於偵查中所具之自首狀另稱：「我於八十八年六月二十日召集每會二萬元
      之互助會，其中編號第23月女、24月女、33金蓮、35阿真、37福順、42阿裕、
      47阿嬌、48阿米、50阿春、51阿月、53阿水、54阿水、55燕玉、56阿明，均為
      自首人所冒名入會。」（見偵卷第五頁），被告於原審又供承：「八十八年六
      月二十日起會之互助會，除月女二會剛開始說要參加後來退出由我承接後繼續
      運作以外，有冒用金蓮、阿真、福順、阿裕、阿嬌、阿米、阿春、阿月、阿水
      二會、燕玉及阿明之名義參加，其他都是我冒用。」、「有用月女標一會、金
      蓮一會、阿真一會，福順、阿裕、阿嬌、阿米、阿春、阿水、燕玉等人都有冒
      標，沒有用阿明名義冒標。」云云（見原審卷第四○至四一頁），被告嗣又否
      認有冒標情事，此部分除被告不甚明確之自白之外，並無其他佐證，亦難以其
      自白為唯一證據率爾認定。
（七）附表三丙互助會部分，被告於偵查中提出之自首狀載明：「編號第29阿嬌、35
      阿惠、36美琴、38阿旅、39陳秀雲、40陳秀雲、42阿芬、43阿美、44福順，為
      自首人冒用。」（見偵卷第五頁），另於被告原審初則坦承上情，其後又改稱
      ：「陳秀雲是剛開始說要參加，後來不參加由我承受，其他人是我冒用，陳秀
      雲我有用她名義標一會，清涼亭情形與陳秀雲同，我有標起來，白木耳一會我
      也有冒標。」（見原審卷第四一頁、第四二頁，八十九年十二月十八日訊問筆
      錄）、「張俊堂原先有跟，但我後來有退還他，由我承接，我有標得這個會。
      」（見原審卷第八九頁，九十年一月三十一日訊問筆錄）、「有冒用陳秀雲、
      清涼亭、玉女、皮衣、張俊堂及白木耳之名標會，清涼亭、白木耳、陳秀雲、
      皮衣、張俊堂五人，原本要跟會，後來不跟了，我就承接了，標金三、四仟元
      。」云云（見原審卷一二○頁，九十年三月二日訊問筆錄）。由被告上開供詞
      可知，被告時而供稱係冒用陳秀雲等人之名義入會及冒名標會，時而供稱係承
      接陳秀雲等人之會員資格，所供前後不一，惟均無其他具體之證據足堪佐證，
      此部分亦不予認定。
（八）綜上所述，附表一、二所示各得標情形均係遭被告冒標，又被告詐取附表三所
      示會頭錢，均已明甚。本件事證明確，被告犯行洵堪認定。
二、按合會標單所載之金額係會員表示欲得標所願支付利息之意思表示，為表示一定
    用意之證明，他人不得擅自偽造；又以空白紙條，書寫金額及署押，依民間之習
    慣，係表示該署押名義人欲以該金額為標息，參加競標會款之證明，以文書論（
    最高法院八十九年度臺上字第一三一九號刑事判決參考）。又已得標之死會會員
    ，依其與會首間之契約，無論何人得標，均有按期繳交會款之義務，故會首冒名
    盜標，對於已得標之死會會員，並無詐欺可言。核被告以附表一、二所示被冒標
    者丑○○等人之名義偽造標單後，復持以行使出示其他參加標會之人，足以生損
    害於被冒標者及其他活會會員之行為，係犯刑法第二百十六條、第二百十條、第
    二百二十條第一項之行使偽造準私文書罪；被告偽造署押行為，為偽造準私文書
    之部分行為，又偽造準私文書之低度行為應為行使之高度行為所吸收，均不另論
    罪。被告利用不知情之不詳姓名會員偽造標單，係間接正犯。被告意圖為自己不
    法之所有，以虛列人頭會員及冒名標會之詐術，向其他尚未得標之活會會員詐取
    會款，又以冒名召集互助會之詐術向全體會員詐取會頭錢之行為，係犯刑法第三
    百三十九條第一項之詐欺取財罪。被告每次會期向多名活會會員詐取財物，為一
    行為觸犯數罪名，係想像競合犯，應從一重處斷。又被告先後多次行使偽造準私
    文書、詐欺取財犯行，均時間緊接，方法相同，所犯係構成要件相同之罪，顯係
    各基於概括犯意反覆為之，均為連續犯，應分別以一罪論，並加重其刑。被告所
    犯行使偽造準私文書罪及詐欺取財罪二罪間，有方法、目的之牽連犯關係，應依
    刑法第五十五條規定，從一重之行使偽造準私文書罪處斷。公訴人雖未就附表三
    被告詐取會頭錢之詐欺取財犯行起訴，然此部分與公訴人起訴部分，有連續犯之
    裁判上一罪關係，本院自得併予審理。被告於其上開犯行尚未為偵查機關發覺前
    ，主動向公訴人陳述其犯罪，並接受裁判，應依刑法第六十二條自首之規定減輕
    其刑；被告同時有刑之加重及減輕事由，應依法先加後減之。
三、被告犯罪事證明確，原審法院予以論罪科刑，固非無見。惟查：（一）被告各次
    冒標之時間、標金、詐得之會款、被冒標者之姓名，原判決未明確認定，自有未
    洽；又原判決以平均標息計算並認定被告共計詐取會款至少達二千七百九十七萬
    八千四百元，尚嫌無據。（二）被告附表三所示詐取會頭錢之犯行，原判決未予
    認定，亦有未合。被告上訴意旨指摘原判決認定之詐取金額過高、量刑過重，為
    有理由，且原判決有上開可議之處，自應由本院撤銷改判。爰審酌被告冒用虛列
    會員及活會會員之名義競標以詐取會款供己花用，復冒名召會詐取會頭錢，破壞
    社會經濟秩序，侵害被冒標者及活會會員之權益，詐得之金額高達五百五十五萬
    四千元，犯罪情節非輕，惟念其犯後自首並坦承全部犯行，已與部分會員和解，
    賠償被害會員之損失，犯罪後態度甚佳等一切情狀，從輕量處如主文第二項所示
    之刑，以資警惕。被告偽造之標單上雖有偽造之署押，惟該標單於開標後即已滅
    失，已經被告供明，被告所供核與民間習慣於投標後標單即已毀棄滅失之情形相
    符，爰不併予宣告沒收，附此敘明。
據上論斷，應依刑事訴訟法第三百六十九條第一項前段、第三百六十四條、第二百九
十九條第一項前段，刑法第五十六條、第二百十六條、第二百十條、第二百二十條第
一項、第三百三十九條第一項、第五十五條、第六十二條，罰金罰鍰提高標準條例第
一條前段，判決如主文。
本案經檢察官劉文水到庭執行職務。
中    華    民    國     九十三     年       七       月        八      日
                              臺灣高等法院高雄分院刑事第六庭
                                  審判長法官  王憲義
                                        法官  張盛喜
                                        法官  范惠瑩
右正本證明與原本無異。
如不服本判決應於收受本判決後十日內向本院提出上訴書狀，其未述上訴理由者，
並得於提起上訴後十日內向本院補提理由書狀（均須按他造當事人之人數附繕本)「
切勿逕送上級法院」。
                                      書記官  呂明燕
中    華    民    國     九十三     年       七       月      十二      日
附錄：
中華民國刑法第二百一十六條(行使偽造變造或登載不實之文書罪)
行使第二百十條至第二百十五條之文書者，依偽造、變造文書或登載不實事項或使登
載不實事項之規定處斷。
中華民國刑法第二百一十條(偽造變造私文書罪)
偽造、變造私文書，足以生損害於公眾或他人者，處五年以下有期徒刑。中華民國刑
法第二百二十條第一項在紙上或物品上之文字、符號、圖畫、照像，依習慣或特約，
足以為表示其用意之證明者，關於本章及本章以外各罪，以文書論。
中華民國刑法第三百三十九條第一項(普通詐欺罪)
意圖為自己或第三人不法之所有，以詐術使人將本人或第三人之物交付者，處五年以
下有期徒刑、拘役或科或併科一千元以下罰金。
附表
一：甲互助會－內標制，會款二萬元，會期-86.3.1至90.3.1，開標日期-每月一日，
    每三個月加標一次，會員－丑○○、辛○○、庚○○、做衣珠、葉肚、陳秋雄、
    江抱、福順、阿月、阿枝、樹煌、文堂、有山（三會）、阿雪、杜有進、江欽、
    邱藍雲（四會）、陳秋雄、香如、皮衣、阿鳳、莊英雄（二會）、壬○○、復興
    洗衣店、朱忠戶、雜貨店田、李先生（即己○○）、阿呂、真珠媽（二會）、戴
    錦歲（二會）、月女（三會）、割包、盧家（二會）、洗衣、玉秀（二會）、寶
    月、清涼亭、杜有利（二會）、國春（二會）、阿輝、菊仔、米茶、鍾金川（二
    會）、謝新得（三會）、蘇世榮、秀琴、金蓮、酉○○；全部共六十五會。每次
    會期開標後，由子○○○向各會員收取會款後交予得標會員，得標會員取得得標
    會款後，須交付八千元之服務費予子○○○。
┌─┬────┬────┬──────┬──┬───────┬─────┐
│編│被 冒 標│ 被冒標 │冒 標 金 額 │冒標│ 詐 得 金 額  │備      註│
│號│會員姓名│ 日  期 │（新台幣）  │標次│ （新台幣）   │          │
├─┼────┼────┼──────┼──┼───────┼─────┤
│１│ 丑○○ │ 86.9.1 │ 六○○○元 │ 九 │七九八元│(00000-000│
│  │        │        │            │    │              │0)x57(活會│
│  │        │        │            │    │              │人數56+被 │
│  │        │        │            │    │              │冒標之活會│
│  │        │        │            │    │              │會員1）   │
│  │        │        │            │    │              │=798000   │
├─┼────┼────┼──────┼──┼───────┼─────┤
│２│ 辛○○ │ 87.1.1 │ 六六○○元 │一四│七一二元│(00000-000│
│  │      │        │            │    │              │0)x53(活會│
│  │        │        │            │    │              │人數51+被 │
│  │        │        │            │    │              │冒標之活會│
│  │        │        │            │    │              │會員2)    │
│  │        │        │            │    │              │=710200   │
├─┼────┼────┼──────┼──┼───────┼─────┤
│３│ 酉○○ │ 87.4.1 │ 七七○○元 │一八│六一五元│(00000-000│
│  │        │        │            │    │              │0)x50(活會│
│  │        │        │            │    │              │人數47+被 │
│  │        │        │            │    │              │冒標之活會│
│  │        │        │            │    │              │會員3)    │
│  │        │        │            │    │              │=615000   │
├─┼────┼────┼──────┼──┼───────┼─────┤
│４│ 庚○○ │ 87.11.1│ 八一○○元 │二七│四九九八元│(00000-000│
│  │        │        │            │    │              │0)x42(活會│
│  │        │        │            │    │              │人數38+被 │
│  │        │        │            │    │              │冒標之活會│
│  │        │        │            │    │              │會員4)    │
│  │        │        │            │    │              │=499800   │
├─┼────┼────┼──────┼──┼───────┼─────┤
│５│ 壬○○ │ 88.7.1 │ 八六○○元 │三八│三六四八元│(00000-000│
│  │        │        │            │    │              │0)x32(活會│
│  │        │        │            │    │              │人數27+被 │
│  │        │        │            │    │              │冒標之活會│
│  │        │        │            │    │              │會員5)    │
│  │        │        │            │    │              │=364800   │
├─┼────┼────┼──────┼──┼───────┼─────┤
│６│ 己○○ │ 88.8.1 │ 九三○○元 │三九│三四二四元│(00000-000│
│  │        │        │            │    │              │0)x32(活會│
│  │        │        │            │    │              │人數26+被 │
│  │        │        │            │    │              │冒標之活會│
│  │        │        │            │    │              │會員6)    │
│  │        │        │            │    │              │=342400   │
├─┼────┼────┼──────┼──┼───────┼─────┤
│７│ 酉○○ │ 89.6.1 │一一三○○元│五三│一六六三元│(00000-000│
│  │        │        │            │    │              │00)x19(活 │
│  │        │        │            │    │              │會人數12+ │
│  │        │        │            │    │              │被冒標之活│
│  │        │        │            │    │              │會會員7)  │
│  │        │        │            │    │              │=166300   │
│  │        │        │            │    │              │          │
├─┴────┴────┴──────┴──┴───────┴─────┤
│合計詐得會款：三四九六五元                                        │
└───────────────────────────────────┘
二、乙互助會－內標制，會款二萬元，會期-87.7.10至90.8.10，開標日期-每月十日
    ，每四個月追加一會，會員－保養廠（二會）、玉秀（三會）、癸○○、李江抱
    、阿月、阿輝（二會）、鍾金川、謝新得（三會）、施玉女（三會）、黃國春（
    二會）、阿水（二會）、阿枝、福順、阿春、皮衣（二會）、蘇世榮、大光書局
    、文堂西藥、秀琴（二會）、真珠媽（二會）、甲○○（二會）、良友雜貨、庚○○、何麗玉、阿菊、復興洗衣、餅店、陳秋雄、阿裕（二會）、白木耳、蔡春
    寶、樹煌；全部共四十七會。每次會期開標後，由子○○○向各會員收取會款後
    交予得標會員，得標會員取得得標會款後，須交付八千元之服務費予子○○○。
┌─┬───┬────┬─────┬──┬───────┬───────┐
│編│被冒標│ 被冒標 │ 冒標金額 │冒標│ 詐 得 金 額  │  備       註 │
│號│者姓名│ 日  期 │（新台幣）│標次│ （新台幣）   │              │
├─┼───┼────┼─────┼──┼───────┼───────┤
│１│癸○○│ 87.8.10│五五○○元│ 二 │六五二五○○元│(00000-0000)x │
│  │      │        │          │    │              │45(活會人數44+│
│  │      │        │          │    │              │被冒標之活會會│
│  │      │        │          │    │              │員1）=652500  │
├─┼───┼────┼─────┼──┼───────┼───────┤
│２│庚○○│87.11.10│七五○○元│ 六 │五二五元│(00000-0000)x │
│  │      │        │          │    │              │42(活會人數41+│
│  │      │        │          │    │              │被冒標之活會會│
│  │      │        │          │    │              │員1）=525000  │
├─┴───┴────┴─────┴──┴───────┴───────┤
│合計詐得會款：0000000元                                        │
└───────────────────────────────────┘
三、丙互助會－內標制，會款二萬元，會期-89.2.25至92.10.25，開標日期-每月二
    十五日，冒用癸○○名義為會首，會員－玉秀、皮衣、洗衣阿桑（二會）、阿抱
    、清涼亭、阿菊、國和（三會）、阿輝（二會）、百山、阿純、玉女（二會）、
    阿春、秀枝、白木耳、真珠媽（二會）、小玲（三會）、申○○、吳玲宜（二會
    ）、阿嬌、阿花、阿珠、張俊堂、外銷豬肉、雞肉吉、阿惠、美琴、阿月、阿旅
    、陳秀雲（二會）、戊○○、阿芬、阿美、順福、寅○○；全部會員共四十四會
    （不含會首）。每名會員應於第一會期繳交會頭錢二萬元予子○○○，第二會期
    以後均由子○○○代收死會及活會會款並轉交予得標會員，不另收取服務費。
    合計詐得首會會款：八八○○○○元
四、全部詐得金額：五五五四元
